臺灣臺南地方法院民事判決
109年度訴字第1698號
原      告  合作金庫資產管理股份有限公司

法定代理人  蔡見興  


訴訟代理人  季佩芃律師
被      告  施台生  
            柯美雲  
共      同
訴訟代理人  蔡淑文律師            
上列當事人間請求確認債權關係不存在等事件，本院於民國110
年3月30日言詞辯論終結，判決如下：
    主      文
一、確認被告間就臺南市○○區○○路00號未辦保存登記建物於民國
    109年9月7日所為買賣契約關係不存在。
二、被告柯美雲應塗銷上項建物於民國109年9月7日所為納稅義
    務人稅籍移轉申報，回復為被告施台生名義。
三、訴訟費用由被告負擔。
    事實及理由
一、按確認法律關係之訴，非原告有即受確認判決之法律上利益
    者，不得提起之，民事訴訟法第247條第1項前段定有明文。
    所謂即受確認判決之法律上利益，係指法律關係之存否不明
    確，原告主觀上認其在法律上之地位有不安之狀態存在，且
    此種不安之狀態，能以確認判決將之除去者。查原告主張被
    告施台生積欠伊債務新臺幣（下同）1079萬5680元之本息及
    違約金，其將名下原有門牌號碼臺南市○○區○○路00號未辦理
    保存登記建物（下稱系爭建物）以買賣為原因移轉納稅義務
    人稅籍予被告柯美雲，致原告強制執行無著，則被告間就系
    爭建物買賣關係是否存在，足以影響原告債權得否受償，其
    私法上財產狀態即有不安之狀態，且此不安之狀態，得以確
    認判決加以確定，原告提起本件訴訟即有確認利益，合先敘
    明。
二、原告主張：伊對施台生有1079萬5680元之本息及違約金債權
    （原債權人為中國農民銀行，後與合作金庫商業銀行合併，
    再由合作金庫商業銀行將前開債權讓與原告），惟施台生竟
    於民國109年9月7日就系爭建物與柯美雲簽立建築改良物所
    有權買賣移轉契約書（下稱系爭買賣契約），並向稅務機關
    申報移轉納稅義務人稅籍予柯美雲，然被告間買賣關係並不
    存在。又縱認上開買賣關係存在，被告此舉顯係逃避強制執
    行，妨害伊聲請強制執行，為此提起本件訴訟。【先位聲明
    】請求確認被告間就系爭建物所為買賣契約關係不存在，並
    依民法第242條、第767條規定，代位施台生請求柯美雲塗銷
    系爭建物納稅義務人稅籍移轉申報，回復為施台生名義；【
    備位聲明】依民法第244條規定，請求撤銷被告間就系爭建
    物所為買賣契約債權行為及所有權移轉物權行為，並請求塗
    銷系爭建物納稅義務人稅籍移轉申報，回復為施台生名義等
    語。
三、被告則以：施台生早於93年間即已將系爭建物及其坐落基地
    （臺南市○○區○村段000○000○000地號土地）一併出售予柯美
    雲（系爭對原告之保證債務發生於00年間），僅當時漏未辦
    理稅籍變更，伊等亦曾於本院108年司執助字第354號執行程
    序中提出異議，惟異議程序並未確認系爭建物所有權歸屬，
    嗣伊等於109年9月7日補辦納稅義務人稅籍變更，依系爭買
    賣契約所載申請登記以外之約定事項：「2.本件係雙方就房
    屋座落土地辦理買賣登記時約定併同移轉而漏辦，現補辦買
    賣移轉登記，雙方同意不另計價」，故109年9月7日並非另
    行成立新的買賣關係，而係補辦93年間買賣移轉。又施台生
    於00年間另有積欠柯美雲2000萬元，即以系爭建物及其坐落
    基地設定抵押權，則被告間買賣系爭建物，一方面減少積極
    財產，一方面減免債務，即非屬無償行為，對於原告之債權
    亦不生損害，自不符民法第244條規定之撤銷要件。再者，
    納稅義務人名義之變更，係作為稅務機關課徵稅收，決定納
    稅義務之用，並不生不動產所有權或事實上處分權移轉之效
    果，原告據此請求塗銷納稅義務人稅籍申報，回復登記為施
    台生名義，顯非判決所能執行及達成之目的，其請求顯無實
    益，欠缺權利保護之必要等語。並聲明：原告之訴駁回。
四、兩造不爭執事實：
  ㈠原告曾以臺灣苗栗地方法院91年度執字第2576號債權憑證對
    施台生聲請強制執行，經執行法院查封系爭建物（本院108
    年度司執助字第354號強制執行事件）。
　㈡系爭建物之納稅義務人於109年9月7日變更為柯美雲。
五、得心證之理由：
　㈠按確認法律關係不存在之訴，如被告主張其法律關係存在時
    ，應由被告負舉證責任。換言之，若原告提起消極確認之訴
    ，依舉證責任分配原則，應由主張法律關係存在之人即被告
    ，負舉證之責。而負舉證責任之當事人，須證明至使法院就
    該待證事實獲得確實之心證，始盡其證明之責任，苟應負舉
    證責任之當事人，不能舉證，以證實其主張之事實為真實，
    即應受不利之認定。本件原告主張被告間就系爭建物買賣關
    係不存在，為被告所否認，並以前揭情詞置辯，依上說明，
    自應由被告就法律關係存在之積極事實，負舉證之責。
　㈡經查：
　　⒈原告主張其對被告施台生有合計1079萬5680元之本息及違
      約金之債權乙情，業據提出與其所述相符之臺灣苗栗地方
      法院91年度執字第2576號債權憑證及債權讓與證明書等件
      為證，且被告所不爭，堪信屬實。
　　⒉被告固提出系爭買賣契約及被告間就系爭建物及其坐落基
      地之抵押權設定契約書、他項權利證明書（見訴卷187-19
      7頁）等件為證。惟系爭買賣契約書申請登記以外之約定
      事項，即被告單方表示之買賣原因，而抵押權設定契約書
      所載：「本件抵押土地上尚有未經保存登記之建物亦包括
      抵押在內」及他項權利證明書，至多僅能證明該抵押權設
      定範圍，均無從證明被告間就系爭建物確有買賣關係。此
      外，被告並未提出其他證據以實其說，難認已盡舉證之責
      ，其抗辯自難遽採。原告先位之訴請求確認被告間就系爭
      建物買賣契約關係不存在，即屬有據。
　㈢復按所有人對於妨害其所有權者，得請求除去之；另債務人
    怠於行使其權利時，債權人因保全債權，得以自己之名義，
    行使其權利，民法第767條第1項中段、第242條前段定有明
    文。另按未辦所有權第1次登記之建物，其買賣事所常見，
    無從辦理所有權移轉登記，稅籍變更亦不生變動產權之效力
    ，但某種程度仍可作為買賣、占有等事實之佐證，私法上仍
    具意義，則稅籍登記名義人與實際情形不符，當然對所有權
    人權利之行使形成妨害。查被告間就系爭建物買賣契約關係
    不存在乙節，已如前述，則被告就系爭建物納稅義務人稅籍
    移轉予柯美雲名義，即與系爭建物事實上處分權人之實際情
    形不同，自屬對於施台生之權利行使有所妨害。原告為保全
    對施台生之債權，代位施台生依民法第767條第1項中段之規
    定，請求柯美雲塗銷納稅義務人稅籍移轉申報，回復為施台
    生名義一節，自屬正當可採。
六、綜上所述，原告主張被告間就系爭建物買賣關係不存在，併
    依民法第767條第1項中段及第242條前段之規定，代位施台
    生請求柯美雲塗銷系爭建物納稅義務人稅籍移轉申報，回復
    為施台生名義，為有理由，應予准許。又本件原告先位之訴
    既有理由，其備位之訴即毋庸裁判，附此敘明。
七、訴訟費用負擔之依據：民事訴訟法第78條。
中　　華　　民　　國　　110 　年　　4 　　月　　20　　日
                  民事第四庭  法  官　蔡雅惠
以上正本係照原本作成。
如不服本判決，應於送達後20日內，向本院提出上訴狀並表明上
訴理由，如於本判決宣示後送達前提起上訴者，應於判決送達後
20日內補提上訴理由書（須附繕本）。如委任律師提起上訴者，
應一併繳納上訴裁判費。 
中　　華　　民　　國　　110 　年　　4 　　月　　20　　日
                              書記官  黃稜鈞